臺灣臺中地方法院刑事判決　　　　　　　　　　　　九十二年度訴字第一九一四號
　　公　訴　人　臺灣臺中地方法院檢察署檢察官
　　被　　　告　己○○
　　選任辯護人　陳昭宜律師
右列被告因偽造有價證券案件，經檢察官提起公訴（九十一年度偵字第六九六五號）
，本院判決如左：
    主  文
己○○無罪。
    理  由
一、本件公訴意旨略以：被告己○○乃「銘佳建設開發股份有限公司」（以下稱銘佳
    公司）之負責人，其於民國（下同）八十六年五月八日及六月間代表銘佳公司與
    普邦建設股份有限公司（以下稱普邦公司）簽訂台中縣東勢鎮「銘佳天廈」之合
    建契約及承攬契約，將合建契約之建物基地（即台中縣東勢鄉○○段下新小段第
    四二二土地號土地，以下簡稱系爭土地）之登記名義人丁○○之土地移轉登記予
    戊○○，己○○為求順利完成該合建案，遂於八十六年四月八日與丁○○協議，
    由丁○○同意將該土地移轉登記為松園建設開發股份有限公司（以下簡稱松園公
    司）所有，供該公司興建地上九層、地下二層之大樓，嗣該大樓建成後，己○○
    則於取得使用執照之日起三個月內，應將該大樓編號Ａ６一至三樓店面一戶，四
    樓編號四Ｃ住宅一戶移轉登記予丁○○，並由松園公司簽發本票（其上有松園公
    司負責人、己○○、甲○○之背書）交付予丁○○作為擔保，然己○○為取信丁○○，竟於八十六年五月十三日前之不詳時地偽刻「戊○○」之印章一枚，再於
    八十六年五月十三日前之不詳時地簽發票號二四八０八三、二四八０八四、二四
    八０八五號，發票日皆為八十六年五月十三日，到期日皆為八十七年六月三十日
    ，面額各為新台幣（下同）五百萬元之本票三張（以下稱系爭本票），並在該三
    張本票票面上蓋用該「戊○○」之印章，未經戊○○之同意，虛偽表示戊○○為
    共同發票人，意圖供行使之用，而接續偽造該三張本票。再於八十六年五月十三
    日前往台中縣東勢鎮庚○○代書事務所，委請不知情之該事務所之員工在協議書
    之後方繕寫加註將原應由松園公司負責人開立本票之部分改由己○○、甲○○及
    戊○○共同簽發本票之特約條款後，己○○即將該三張本票交付丁○○收受。嗣
    因「銘佳天廈」完工後，己○○無力履行協議之內容，丁○○遂持該三張偽造之
    本票向法院聲請本票裁定對戊○○強制執行，戊○○得知上情後向法院對丁○○
    提出確認本票債權不存在之訴，經本院以八十九年度豐簡字第五九四號判決戊○○勝訴確定，始知上情，因認被告己○○涉犯刑法第二百零一條第一項之偽造有
    價證券罪嫌。
二、按犯罪事實應依證據認定之，無證據不得認定其犯罪事實，刑事訴訟法第一百五
    十四條第二項定有明文。訊據被告己○○坦承伊於八十六年五月十三日在台中縣
    東勢鎮庚○○代書事務所內有簽立系爭本票及協議書備註欄，惟堅決否認有偽造
    有價證券犯行，辯稱：當時本票簽立及協議書內容均沒有戊○○等語。公訴人認
    被告涉犯前開罪名，無非以：（一）告訴人戊○○之指訴；（二）證人庚○○證
    稱，協議書及本票上戊○○之印章是誰蓋的伊不清楚，但確實當天有看到系爭本
    票上有戊○○之章；（三）證人丁○○證稱：己○○、甲○○、廖代書均保證有
    經過戊○○之授權等語；（四）系爭本票三紙、協議書一紙及本院豐原簡易庭八
    十九年豐簡字第五九四號判決一份在卷為據。惟查：
（一）丁○○係八十六年五月十三日當天才提出要戊○○簽發本票擔保之要求，業據
      證人丁○○於本院審理時結證稱：五月十三日戊○○沒有在場，但伊沒有看到
      是誰在本票上蓋上戊○○之印章，伊是五月十三日當場才說伊土地過戶給戊○○，有戊○○的章比較有保障等語，是以系爭本票既係丁○○當場才在代書事
      務所要求蓋上戊○○之印章，被告己○○自無可能先行偽造戊○○之本票再攜
      帶至庚○○代書事務所，是以公訴人認系爭本票係被告先偽造後攜帶至代書事
      務所行使云云，與常情不符。
（二）本案被告於案發前雖與普邦公司簽立合建契約，惟該合建契約係與訴外人丙○○簽立，戊○○只是普邦公司之見證人，而普邦公司係由丙○○委託庚○○代
      書辦理過戶事宜，過戶期間戊○○之印章均放置在庚○○代書事務所處，有一
      、二個月之久，在九二一地震之後，丙○○才去廖代書事務所拿回戊○○之印
      章，業據證人丙○○到庭指訴明確（見本院卷第一二九頁、第二０九頁），並
      有普邦公司與己○○於八十六年五月八日簽立之協議書一紙附卷可憑，再觀之
      系爭土地移轉登記申請之收件日期係八十六年五月十三日，八十六年六月十三
      日重收新件，土地登記代理人係庚○○代書，有土地登記申請書一紙附卷可憑
      ，是以案發時（八十六年五月十三日）庚○○代書事務所尚保管戊○○之印章
      ，可以認定，證人庚○○、乙○○均證稱案發時事務所沒有保管戊○○之印章
      ，顯不可採。
（三）被告己○○、甲○○均在系爭本票之發票人欄處填上姓名、住址、身分證字號
      等資料並捺有前開二人之指印，而戊○○並未填在發票人欄內亦沒有捺印，在
      本票上只有一枚印文，有系爭本票附卷可憑，又本票係證人甲○○所書寫，證
      人甲○○寫的時候本票係空白，蓋章的順序是己○○先，然後是甲○○，證人
      甲○○蓋印及捺印之時，上面並無戊○○之印章，業據證人甲○○到庭結證明
      確，是以本票上戊○○之印章，不能證明係被告事先偽造的。
（四）八十六年五月十三日由庚○○代書在協議書書立備註欄，該備註欄之內容為：
      民國八十六年五月十三日更改第二項契約內容，原松園建設開發股份有限公司
      開立本票三張各新台幣五百萬元正。負責人己○○、甲○○等三人，八十六年
      五月十三日更改為普邦建設有限公司，負責人：己○○、甲○○、戊○○開立
      本票三張，本票號碼：ＴＳ二四八０八三、二四八０八四、二四八０八七號各
      新台幣伍百萬元正，備註欄上並有戊○○之印章，有協議書一紙附卷可憑，並
      經證人庚○○到庭結證明確，雖證人庚○○另稱：伊沒有在備註欄處及本票上
      蓋上戊○○之印章云云；證人乙○○即該事務所之小姐亦到庭結證稱：伊沒有
      在本票及協議書備註欄上蓋章云云，惟當時戊○○並不在場，證人庚○○係戊○○之受託人，持有戊○○用來辦理系爭土地登記申請用之印章，戊○○有無
      委託庚○○代書書立該協議書，庚○○應知之甚詳，是以證人丁○○係信任證
      人庚○○，才會以為戊○○有授權庚○○代書辦理簽發本票及協議書之事宜，
      應係事理之常，再參以系爭土地之土地登記申請書上戊○○之印文與系爭本票
      及前開協議書上戊○○之印文墨色、印文之大小、字體，以肉眼觀之，極為相
      似，無法分辨是否同一，經鑑定亦無結果，有法務部調查局九十三年三月十三
      日調科貳字第０九三０００三九八四０號鑑定通知書、九十三年五月七日調科
      貳字第０九三００一五０九六０號鑑定通知書各一紙附卷可憑，又系爭本票及
      協議書備註欄之作成，係三方共同作成之契約關係（三方指普邦公司之代表戊○○、銘佳公司之代表己○○、甲○○及地主丁○○），被告己○○與普邦公
      司雖係合作之關係，但己○○係銘佳公司之負責人，不能代表普邦公司，丁○○應知之甚詳，反觀庚○○代書係普邦公司指定之代書，只有庚○○代書可能
      代表普邦公司為前開本票及備註欄之簽註，證人庚○○就本票及協議書上備註
      欄上戊○○之印文究竟如何蓋在伊自己先寫好而由小姐抄錄之文字上（指協議
      書備註欄）及如何蓋用在當天才開立之系爭本票上，自無法諉為不知，又證人
      丁○○原先要求戊○○與其成立協議，更定契約，惟證人庚○○表示只要補正
      戊○○之印章即可，業據證人丁○○於本院九十三年八月三日審理時結證明確
      ，是以系爭本票上戊○○之印文係庚○○或乙○○以渠等所保管之戊○○之印
      章蓋用的，可以認定。
（五）被告己○○雖在該協議書之備註欄上簽字，惟該文字內容有眾多謬誤（按普邦
      公司負責人並非己○○、甲○○、戊○○三人），被告己○○均未要求更正，
      甚至簽名時日期均寫錯，是以被告己○○辯稱其未注意看協議書備註欄之內容
      就簽名，可以採信，縱令被告己○○明知該協議書之備註欄內有「戊○○」三
      字，而不為異議，惟查系爭本票及協議書之備註欄係由庚○○代書事務所之小
      姐乙○○全部辦理好再交給丁○○，業據證人辛○○到庭結證明確（見本院卷
      第二二九頁），核與證人丁○○於本院九十二年六月二十九日審理庭結證情節
      相符（見本院卷第二三二頁），是以縱令被告己○○明知代書事務所之人員最
      後在本票上誤蓋「戊○○」之印章而不為異議或澄清，亦不能以此推定被告己○○有行使該「偽造戊○○發票」之有價證券之意思。此外復查無其他積極證
      據足以證明被告己○○有偽造有價證券之犯行，揆諸前揭說明意旨，自應為無
      罪之諭知。
據上論斷，應依刑事訴訟法第三百零一條第一項前段，判決如主文。
中      華      民      國      九十三      年    八    月    二十四    日
                              臺灣臺中地方法院刑事第九庭
                                審判長法  官  曾  佩  琦
                                      法  官  陳  思  成
                                      法  官  陳  如  玲
右正本證明與原本無異。
如不服本判決，應於送達後十日內向本院提出上訴狀 （須附繕本） ，上訴於台灣高
法院台中分院。
                                      書記官
中      華      民      國      九十三      年    八    月    二十四    日
